臺灣臺南地方法院民事判決　九十三年度訴字第九二一號
　　原　　　告　甲○○
　　訴訟代理人　丙○○律師
　　被　　　告　乙○○
　　訴訟代理人　查名邦律師
　　　　　　　　江大寧律師
右當事人間請求清償債務事件，經本院於九十四年二月十六日言詞辯論終結，判決如
左：
    主    文
被告應給付原告新台幣伍拾壹萬捌仟元，及自民國九十三年七月二十三日起至清償日
止，按週年利率百分之五計算之利息。
訴訟費用由被告負擔。
本判決於原告以新台幣壹拾柒萬仟元為被告供擔保後，得假執行；但被告如於執行
標的物拍定、變賣前，以新台幣伍拾壹萬捌仟為原告預供擔保，得免為假執行。
    事實及理由
一、本件原告起訴主張：
（一）被告於民國八十三年四月間告知原告，訴外人國僑建設股份有限公司（以下簡
      稱國僑公司）興建之房屋一批（以下簡稱系爭房屋），即將於八十四年七月十
      八日下午四時，為台灣台南地方法院公開拍賣，被告並稱其任職於台南地方法
      院，有管道與人際關係可以順利拍得，所需費用為手續費用每間二千元，另每
      間法拍屋投標保證金為四萬元，其後原告考量系爭房屋倘標得可做為倉庫之用
      ，即向被告表明欲標買十四間，並分別於八十三年五月十日及五月十六日，在
      台南縣永康市○○路二十三巷五十八弄一號，交付被告二張付款銀行為第一信
      用合作社之支票，面額分別為新台幣（下同）四十二萬元和十六萬八千元，共
      計五十八萬八千元（40000元×14間＋2000元×14間＝588000元），二張支票
      （以下簡稱系爭支票）並均兌現；嗣後原告前往法院查看拍賣公告，赫然發現
      法院已公告停止拍賣，原告旋即向被告查證，被告始坦承該拍賣確已停止，原
      告乃向被告表明終止委任契約，並要求被告退還其收取之五十八萬八千元，被
      告退還其中七萬元，餘款五十一萬八千元，則簽發到期日分別為八十六年六月
      二十日，面額十二萬元，及到期日八十八年六月二十日，面額三十九萬八千元
      之本票兩紙（以下簡稱系爭本票），然系爭兩張本票屆期均未獲清償，經原告
      再三催討，被告亦置之不理。
（二）被告所簽發系爭本票兩紙，雖均因罹於時效致原告無法對其主張本票上之權利
      ，惟依票據法第二十二條第四項之規定，故原告仍得請求被告償還。
（三）被告因受任代標法拍屋收取之金錢，依法應返還原告，其迄未交付，原告爰類
      推適用民法第五百四十一條之規定，請求如訴之聲明。
（四）被告持有五十八萬八千元之法律上原因已因終止契約而不存在，被告因此受有
      利益，而原告因此受有五十一萬八千元之損害（七萬元已返還），此項利益與
      所受損害間有相當因果關係，原告自亦得依不當得利請求權請求被告返還。爰
      依票據法第二十二條第四項之利益償還請求權、民法第一百七十九條不當得利
      返還請求權，類推適用民法第五百四十一條之規定，合併提起本件訴訟，請求
      鈞院擇一為有利之判決。並聲明：除供擔保金額外，求為判決如主文所示。
二、被告則以：
（一）被告任職於台南地方法院法警，於八十二、三年間，在友人介紹下認識當時在
      某律師事務所擔任助理之周伯皓，當時該律師事務所正承辦「債權人王大立」
      與「國僑公司」間確認法定抵押權事件及拍賣法定抵押物事件等糾紛案。由於
      提起該等民事事件及強制執行事件需繳付龐大之裁判費、執行費等，因債權人
      未有足夠資力支付此等費用，乃透過該律師事務所負責處理本件民事事件之承
      辦人周伯皓對外招集投資者參與投資，以招募資金因應上開費用。當時被告友
      人即原告得知此項投資案時，亦頗具興趣，表示也要投資，多次要求被告將周
      伯皓介紹給伊，被告乃為引薦二人認識。嗣於八十三年四、五月間，原告決定
      要預購十四戶，開具系爭二紙支票欲交付周員，然因原告未有空閒親送至周員
      辦公地點，乃委請被告交予周伯皓，被告即依原告指示將系爭二紙支票交予周
      伯皓收取兌現在案。嗣於八十五年底，上開確認法定抵押權民事事件經法院判
      決駁回確定在案，所繳付之裁判費、執行費等龐大費用，均付之闕如。由於本
      件投資案確定失敗，投資者紛紛要求周伯皓退款，原告亦名列其中，但因原告
      找不到周伯皓，乃要求被告代為尋找周伯皓，否則此筆債款要算到被告頭上，
      並且每天到法院來鬧，被告因知曉周伯皓住處，乃與周員聯絡，並為周、吳二
      人約定見面時間，見面當時周伯皓表示本件投資失敗，伊也很慘，按理伊不必
      還款，但伊願盡力退還原告該筆投資金，以減少原告損失，當場並交付七萬元
      給原告（尚餘五十一萬八千元），以表誠意，原告心甚滿意而離去，嗣原告又
      因找不到周伯皓，而多次要被告找人，然因被告已聯絡不上周員，原告乃再三
      到被告工作地點鬧事，被告身為公務員，深怕因而遭受同仁及長官之誤會，在
      原告強迫之下，而答應出具系爭本票以為系爭投資餘款之擔保，原告始未再到
      被告之職場即地方法院鬧事。
（二）被告受託事項，僅限於代為轉交原告所有系爭支票給周伯皓，而未受託處理其
      他事項，是以本件縱認原告曾委任被告，然其委任內容應僅限於代為將系爭二
      張支票轉交予周伯皓，別無其他委任關係。
（三）被告開具系爭本票之緣由，已如前述，是以本件被告在受不了原告到其任職處
      所鬧事而開具系爭本票，實係在遭受脅迫不得已之情形下為之，且其無對價關
      係，被告自得以之對抗原告，即不負有按票載文義兌現之責任。又縱認系爭本
      票具有擔保周伯皓願退還原告投資款負欠之意思，然其性質上既屬擔保票據，
      則其擔保範圍自應以系爭本票所載文義為限，即其擔保之時間、金額應受限於
      系爭本票文義。經查，系爭本票付款日各為八十六年六月二十日（面額十二萬
      元）及八十八年六月二十日（面額三十九萬八千元），其顯已罹於三年之時效
      期間，進而言之，即被告所為保證期間業已屆滿，準此，原告持系爭本票提起
      本件訴訟，即無理由。
（四）依據鈞院調取關係周伯皓之刑事案件卷宗，依周伯皓以及證人謝明乾等人之供
      述，足以證明周伯皓方為事件之主事者，益足以反證兩造間並不存在委任關係
      。
（五）被告既非系爭支票之受款人，亦非提示人，自無受領任何利益之可能。再者，
      不當得利請求權應直接向獲得利益之人請求，因實際兌現者為第三人賴微美、
      周伯皓，發票人帳戶內之資金係直接轉入第三人之帳戶內，其利益之變動是直
      接由發票人移轉予第三人，顯然被告並無任何利得可言。又系爭支票之發票人
      為葛志天，即使認定有利益之變動，亦應認為第三人葛志天有財產上之損害，
      就原告而言，既非發票人，亦未支付任何票款，顯然並無任何財產上之利益變
      動。被告並無受有利益，原告亦無何損害，則原告依不當得利之法律關係及票
      據法第二十二條第四項之規定，請求被告給付五十一萬八千元，顯無理由云云
      ，資為抗辯。並聲明：原告之訴及假執行之聲請均駁回；如為不利之判決，請
      准供擔保免假執行。
三、兩造不爭執之事實：
（一）原告因欲購買經本院民事執行處拍賣之系爭房屋，遂交付系爭二張支票予被告
      ，該二張支票均獲兌現。嗣因本院民事執行處停止拍賣系爭房屋，被告或訴外
      人周伯皓遂退還七萬元予原告，被告並簽發系爭本票二張交付原告。
（二）被告收受原告交付之系爭二張支票時，曾簽發二張收據交予原告收執，該收據
      僅記載收款人乙○○，別無其他記載。
（三）系爭面額四十二萬元之支票係由被告之配偶賴微美兌現，系爭面額十六萬八千
      元之支票係由訴外人周伯皓兌現。
（四）系爭二張支票並未禁止背書轉讓，亦未指定受款人。
四、得心證之理由：本件兩造之爭點在於，原告係委託被告向本院民事執行處標買系
    爭房屋，而交付系爭二張支票予被告，或原告係為參加訴外人周伯皓所招覽之投
    資案，而將系爭二張支票委由被告轉交予周伯皓？被告是否受原告脅迫始簽發系
    爭本票二張交付原告？原告是否因交付系爭支票予被告而受有損害？被告是否因
    系爭本票罹於時效而受有利益？經查，
（一）被告自承確有收受原告交付之系爭二張支票，並簽發收據收二紙交予原告，系
      爭二張支票嗣均獲兌現。因系爭房屋停止拍賣，原告請求被告退還系爭支票之
      票款，被告始交付系爭二張本票。若被告僅係代訴外人周伯皓收受系爭支票，
      為何要簽發收據予原告，該收據復未記載代收意旨？又系爭房屋停止拍賣後，
      原告請求被告退還系爭支票之票款，被告為何簽發系爭二張本票予原告？顯見
      原告確係委託被告向本院民事執行處標買系爭房屋，而交付系爭二張支票予被
      告。被告雖辯稱：其係受原告脅迫始簽發系爭本票，原告取得系爭本票並無對
      價關係云云，然為原告所否認，被告對此有利於己之事實，並未舉證以實其說
      ，其上開抗辯，自不足採。
（二）被告抗辯：其僅係代收系爭二張支票，並已依原告指示將系爭二張支票交予訴
      外人周伯皓收取兌現云云，惟查，被告對系爭面額四十二萬元之支票係由其配
      偶賴微美提示並不爭執，被告收受原告交付之系爭二張支票，其中面額四十二
      萬元之支票並由其配偶賴微美兌現，則該面額四十二萬元之支票，自以被告交
      由賴微美提示之可能性最大，被告抗辯賴微美提示系爭四十二萬元之支票與被
      告無關係變態事實，自應由被告負舉證責任，惟被告並未舉證以實其說，其抗
      辯賴微美提示系爭四十二萬元之支票與其無關云云，自不足採。系爭四十二萬
      元之支票既係被告交由其配偶賴微美提示，則被告辯稱其僅係代收系爭二張支
      票，並已依原告指示將系爭二張支票交予訴外人周伯皓收取兌現，其未受有利
      益云云，亦不可採。
（三）系爭二張支票並未禁止背書轉讓，亦未指定受款人，自可依無記名背書之方式
      轉讓他人。又系爭二張支票係原告委託被告向本院民事執行處標買系爭房屋，
      而交予被告，已如前述，被告收受系爭面額十六萬八千元之支票後，自得依無
      記名背書之方式，將該支票轉讓給訴外人周伯皓，是自不能以系爭面額十六萬
      八千元之支票係由訴外人周伯皓提示，即認被告僅係代訴外人周伯皓收受系爭
      面額十六萬八千元之支票。
（四）證人楊郭寶丹於本院審理時證稱：（八十四年左右，是否有人跟你們說國僑公
      司的房子要拍賣？）有。是莊佳安、莊錦堂父子跟我說的。他們說他們的同學
      乙○○要在法院標一批房屋，一間要先拿四萬元定金及二千元的手續費。後來
      我們拿錢到莊錦堂的工廠（兆昇公司），我當場拿給莊錦堂，莊錦堂再當場拿
      給被告。當時被告有在現場，被告當時說百分之百會標到。被告有說是他要去
      標的。被告當時有開收據給莊錦堂，再由莊錦堂交給我。我沒有見過叫周伯皓
      的人。後來停止拍賣，被告都沒有把錢還給我們。我認識原告。我交錢給莊錦
      堂與乙○○的當天，原告也有在現場，原告是直接將錢交給乙○○。現場莊錦
      堂有說明細節，但錢是由莊錦堂轉交給乙○○。現場沒有所謂的主持人，只有
      莊錦堂與乙○○在場說明等語（九十三年八月二十五日言詞辯論筆錄），依證
      人楊郭寶丹之上開證詞可知，原告係將投資款項交給被告，被告當時表示是伊
      要去標買法拍屋，並未表示伊是受訴外人周伯皓之委託代收投資款項，且交款
      當時訴外人周伯皓亦不在場，足見原告主張其係委託被告向本院民事執行處標
      買系爭房屋，而交付系爭二張支票予被告，應可採信。
（五）被告另抗辯：系爭支票之發票人為訴外人葛志天，原告並非發票人，且未支付
      任何票款，原告並未因交付系爭支票予被告而受有損害云云。按執票人善意取
      得已具備本法規定應記載事項之票據者，得依票據文義行使權利，票據法第十
      一條第二項定有明文。查系爭二張支票係由原告交予被告，此為被告所不爭執
      ，原告將系爭支票交予被告之前係系爭支票之執票人，依上開規定，本得享有
      票據權利，是被告以原告並非發票人，且未支付任何票款為由，辯稱原告未因
      交付系爭支票予被告而受有損害云云，自難採信。
（六）被告又抗辯：其未因系爭本票罹於時效而受有利益云云，經查，原告係委託被
      告向本院民事執行處標買系爭房屋，而交付系爭二張支票予被告，該二張支票
      均獲兌現。嗣因本院民事執行處停止拍賣系爭房屋，被告或訴外人周伯皓遂退
      還七萬元予原告，被告並簽發系爭本票二張交付原告，業如前述，原告因委託
      被告向本院民事執行處標買系爭房屋，而交付系爭二張支票予被告，該二張支
      票並均獲兌現，其後因本院民事執行處停止拍賣系爭房屋，被告始簽發系爭本
      票二張（系爭支票面額合計五十八萬八千元，扣除退還七萬元現金，餘款五十
      一萬八千元）交付原告，足見被告簽發系爭本票予原告是為了償還系爭支票票
      款，系爭支票票款共計五十八萬八千元，除原告已受償七萬元外，被告尚應返
      還原告五十一萬八千元而未返還，該五十一萬八千元自係被告所受之利益。是
      被告辯稱：其未因系爭本票罹於時效而受有利益云云，尚難採信。
五、綜上所述，系爭二張支票係原告委託被告向本院民事執行處標買系爭房屋，而交
    予被告，該二張支票均獲兌現，其後因本院民事執行處停止拍賣系爭房屋，原告
    要求被告退還系爭支票票款，被告始簽發系爭本票二張交付原告，扣除原告已受
    償之七萬元，被告尚應返還原告五十一萬八千元，該五十一萬八千元即係被告因
    系爭本票罹於時效所受之利益。從而，原告依票據法第二十二條第四項利益償還
    請求權之法律關係，請求被告給付五十一萬八千元，及自起訴狀繕本送達之翌日
    即九十三年七月二十三日起至清償日止，按週年利率百分之五計算之利息，為有
    理由，應予准許。
六、兩造分別陳明願供擔保以代釋明，聲請宣告假執行及免為假執行，經核均無不合
    ，爰酌定相當之擔保金額分別宣告之。
七、本件為判決基礎已臻明確，兩造其餘主張陳述核與判決結果無影響，爰不予逐一
    論述。又原告係以單一之聲明，主張票據法第二十二條第四項之利益償還請求權
    、民法第一百七十九條不當得利返還請求權，類推適用民法第五百四十一條規定
    ，達其數項訴訟標的法律關係之同一目的，原告請求本院就該數項訴訟標的擇一
    判決原告勝訴，性質上為客觀訴之合併中之選擇合併，本院既認其中之一請求為
    有理由，而為原告全部勝訴之判決，則原告另主張之民法第一百七十九條不當得
    利返還請求權，類推適用民法第五百四十一條規定即無再予審究之必要，併此敘
    明。
八、訴訟費用負擔之依據：民事訴訟法第七十八條。
中　　　華　　　民　　　國　　九十四　　年　　　二　　　月　　二十三  　日
                                臺灣臺南地方法院民事第二庭
~B法　　　官　蘇正賢
右為正本係照原本作成
如對本判決上訴，須於判決送達後廿日內向本院提出上訴狀
中　　　華　　　民　　　國　　九十四　　年　　　二　　　月　　二十三  　日
~B法院書記官　曾盈靜
